【裁判字號】    97,上易,2116
【裁判日期】    971202
【裁判案由】    偽造文書
【裁判全文】
臺灣高等法院刑事判決                97年度上易字第2116號
上  訴  人  台灣板橋地方法院檢察署檢察官
被      告  甲○○
            乙○○
共      同
選任辯護人  呂沐基律師
上列上訴人因被告等偽造文書案件，不服台灣板橋地方法院九十
七年度易字第一四一號，中華民國九十七年六月二十七日第一審
判決（起訴案號：台灣板橋地方法院檢察署九十六年度偵字第二
七四一六號），提起上訴，本院判決如下：
    主  文
上訴駁回。
    理  由
一、公訴意旨略以：被告甲○○因積欠告訴人丙○○、丁○○款
    項遲未清償，其中丁○○部分經臺灣板橋地方法院以九十五
    年度重簡字第二二一九號判決應給付丁○○新臺幣（下同）
    十三萬元，並於民國九十五年十一月二十八日確定。詎甲○○為避免遭丙○○、丁○○等人求償，明知其與被告乙○○
    間並無買賣真意，竟共同基於使公務員登載不實之犯意聯絡
    ，於九十六年二月十六日，委託不知情之代書陳淵讚代為辦
    理土地過戶事宜，雙方虛偽約定被告乙○○以三十六萬零五
    百七十九元之價額購買被告甲○○所有之屏東縣車城鄉○○○段七六四、七六五、七六七、七八０等地號土地應有部分
    三萬二千八百四十八分之一千零一十（下稱本件土地），嗣
    陳淵讚於九十六年三月二日以買賣為由，向屏東縣恆春地政
    事務所申請辦理移轉登記上開土地至被告乙○○名下，使該
    地政事務所辦理過戶登記之不知情公務員，將該不實事項登
    載於職務上所掌之公文書，足生損害於地政機關對地政管理
    之正確性及告訴人丁○○、丙○○債權獲償之利益。因認被
    告甲○○、乙○○二人共同涉犯刑法第二百十四條之使公務
    員登載不實罪嫌。
二、按犯罪事實應依證據認定之，無證據不得推定其犯罪事實；
    又不能證明被告犯罪者，應諭知無罪之判決，刑事訴訟法第
    一百五十四條、第三百零一條第一項分別定有明文。又事實
    之認定，應憑證據，如未能發現相當證據，或證據不足以證
    明，自不能以推測或擬制之方法，以為裁判基礎，最高法院
    四十年臺上字第八六號著有判例可資參照。且認定犯罪事實
    所憑之證據，雖不以直接證據為限，間接證據亦包括在內，
    然無論直接或間接證據，其為訴訟上之證明，須於通常一般
    之人均不致於有所懷疑，而得確信其為真實之程度者，始得
    據之為有罪之認定，倘其證明尚未達到此一程度，而有合理
    性懷疑之存在時，即無從為有罪之認定，此亦有最高法院七
    十六年臺上字第四九八六號判例可資參照。又刑法第二百十
    四條之使公務員登載不實罪，須所登載者為虛偽不實事項，
    且行為人明知其虛偽不實，仍使公務員將該事項登載於職務
    上所掌管之公文書，始能以該罪相繩之。
三、本件公訴人認被告甲○○、乙○○涉犯刑法第二百十四條之
    使公務員登載不實罪嫌，無非係以被告二人於偵查中之供述
    、告訴人丁○○、丙○○之指訴、台灣板橋地方法院九十五
    年度重簡字第二二一九號宣示判決筆錄、民事判決確定證明
    書、土地登記申請書及土地買賣所有權移轉契約書等證據為
    主要論據。訊據被告甲○○、乙○○雖皆供承：確於九十六
    年二月十六日委託代書陳淵讚辦理本件土地所有權移轉登記
    等情不諱，惟均堅決否認有何使公務員登載不實犯嫌，辯稱
    ：是因為被告甲○○確實欠被告乙○○錢，所以被告甲○○
    始將土地過戶給被告乙○○等語（見本院卷第九二頁反面、
    九五頁）。經查：
  (一)按被告以外之人於審判外之言詞或書面陳述，除法律有規定
    者外，不得作為證據；又被告以外之人於審判外之陳述，雖
    不符合同法第一百五十九條之一至第一百五十九條之四之規
    定，但經當事人於審判程序同意作為證據，法院審酌該言詞
    陳述或書面陳述作成時之情況，認為適當者，亦得為證據。
    當事人、代理人或辯護人於法院調查證據時，知有第一百五
    十九條第一項不得為證據之情形，而未於言詞辯論終結前聲
    明異議者，視為有前項之同意，刑事訴訟法第一百五十九條
    第一項及第一百五十九條之五分別定有明文。本判決下列所
    引用之各該被告以外之人於審判外之陳述（包含書面陳述）
    ，雖屬傳聞證據，惟當事人於本院審判期日中表示同意作為
    證據方法而不予爭執，本院審酌上開證據資料製作時之情況
    ，尚無違法不當及證明力明顯過低之瑕疵，亦認為以之作為
    證據應屬適當。揆諸前開規定，爰依刑事訴訟法第一百五十
    九條之五規定，認前揭證據資料均有證據能力，先予敘明。
  (二)證人陳淵讚於原審證稱：本件土地所有權移轉登記是甲○○
    、乙○○委託我承辦，他們說甲○○早年向乙○○借錢，都
    沒有還給乙○○，以土地來做部分清償，代書費、契稅及土
    地登記相關費用都是乙○○支出。板橋地檢署九十六年度他
    字第五四五二卷第九一頁買賣所有權移轉契約書是俗稱的公
    契，其中買賣價款總金額三十六萬零五百七十九元是我依照
    法規自己以當年度土地公告現值再乘以面積持分計算出來，
    甲○○沒有說要賣乙○○多少錢，他們也沒有特別講是要用
    買賣或是以贈與名義來辦理。本件土地所有權移轉登記，只
    說因為甲○○欠乙○○錢，所以要過戶給乙○○，過多少算
    多少。因為他們說土地所有權移轉是要抵債，所以我認為這
    應該是算買賣，而本件土地以買賣名義或以贈與名義辦理所
    有權移轉登記沒有差別，因為都不需要繳贈與稅或土地增值
    稅。在介紹人介紹我認識甲○○、乙○○之前，與他們沒有
    來往，之後也沒有辦理其他地政案件等語（見原審卷第一六
    七至一七一頁）。是證人陳淵讚僅係單純為被告二人辦理本
    件土地所有權移轉登記事宜，與被告二人並無特殊利害關係
    ，要無甘冒涉犯偽證罪責風險，特意虛偽證述迴護被告二人
    之必要；且陳淵讚所證亦無如告訴人丁○○指訴有完全配合
    被告二人答辯之情，是陳淵讚證述內容應與事實相符，堪以
    採信。
  (三)就本件土地所有權移轉登記之原因，被告乙○○於偵查時雖
    曾供稱：（問：欠款這麼久，為何今年才要移轉土地？）他
    今年找我說他已經七十幾歲了名下無財產，只有這筆土地是
    我爺爺留下來的，想要過戶給我只是紀念品，是送給我。我
    沒有拿錢出來買。是贈與等語（見偵卷第一一七頁）；被告
    甲○○亦於偵查時供稱：（問：為何要移轉系爭土地？）因
    為過去讓乙○○吃虧很多，我用她很多的錢，她的錢交給我
    管理也讓人家倒了，傷害她很多，我也無法還他錢，只好將
    我名下土地給她，那是尤家共有的土地，是我僅剩的財產，
    就過戶給乙○○。是無條件給她的，我跟代書說是無條件過
    戶，但是代書是用買賣方式過戶，所以我也不清楚。（問：
    是贈與，還是買賣？）我是要過戶給她，但一毛錢都沒收，
    所以是贈與。我有跟代書說我要無條件過戶給她，實際上她
    也沒給我錢等語（見偵卷第一二０頁），可知被告二人均曾
    就移轉本件土地之原因向檢察官表示為贈與，惟渠等就本件
    土地移轉登記係肇因於甲○○前曾積欠乙○○款項，而乙○○因此無須再支付對價予甲○○等情所述仍為一致，參諸證
    人陳淵讚所述被告二人當時委託情節及被告乙○○於本院審
    理時當庭提出被告甲○○之妻即尤洪枝密於七十一年間所簽
    發予伊借款之支票七張（金額共計一百四十三萬八千二百六
    十九元）（見本院卷第七四至七七、九三頁），足見被告二
    人真意確係被告甲○○欲以移轉本件土地所有權方式，填補
    先前被告乙○○所受之損失甚明。縱渠等就該緣由在法律定
    義上未能明確認知區辨係屬買賣抑或贈與，然渠等辦理土地
    所有權移轉登記之動機、目的自始至終既均未有何虛偽不實
    之情，且本件買賣所有權移轉契約書（公契）內有關買賣價
    款金額復係證人陳淵讚依一般買賣土地常態自行計算登載者
    ，即難據此認定被告二人具有使公務員將虛偽不實事項登載
    在職務上掌管公文書之犯意。另就被告二人供稱甲○○有積
    欠乙○○款項部分，依告訴人丁○○於原審證稱：（問：在
    甲○○的債務人中有包含乙○○？）我不知道，因為他們二
    人是股東等語（見原審卷第一五七頁），是被告二人間既兼
    具有叔姪及股東身分之親密關係，則於彼此往來債款龐大已
    無法精確計算數額之情形下，縱未具體約定本件得扣抵或減
    免之債務金額，尚難認有何悖離常情之處；況被告乙○○於
    本院所提出之支票總金額一百四十三萬餘元遠大於系爭土地
    價值三十六萬餘元。準此，益徵被告等所辯是因為被告甲○○確實欠被告乙○○錢，所以被告甲○○始將土地過戶給被
    告乙○○等語，應非虛妄。
  (四)又台灣板橋地方法院於九十五年九月二十七日雖以九十五年
    度重簡字第二二一九號一造辯論判決被告甲○○應給付告訴
    人丁○○十三萬元及自七十一年二月十六日起至清償日止，
    按年利率百分之十三計算之利息，並於九十五年十一月二十
    八日確定在案，有上開宣示判決筆錄、民事判決確定證明書
    各一份附卷可稽（見他字第五二四二號卷第一三、一四頁）
    ，然告訴人丁○○於九十五年十月二十七日向臺灣屏東地方
    法院具狀聲請強制執行，並查封被告甲○○所有之屏東縣恆
    春鎮○○○段二三九地號土地應有部分十一分之一（經臺灣
    屏東地方法院委請富鈺不動產估價師事務所鑑價結果，估價
    金額為五十一萬二千元）後，被告甲○○於九十五年十二月
    二十一日即自行具狀向臺灣屏東地方法院表示願意如數清償
    告訴人丁○○，俾終結該件執行程序之旨，嗣並於九十六年
    三月三日依丁○○所計算陳報之總金額五十五萬五千四百九
    十一元全數清償完竣等情，業經原審調取臺灣屏東地方法院
    九十五年度執字二０二三三號全卷審閱無訛，是由該案強制
    執行程序過程觀之，被告甲○○實係主動清償該筆確定債務
    ，並無假借任何名義或方法冀求脫免償還丁○○責任之情。
    又告訴人丁○○、丙○○於原審審理時，均已陳明現對被告
    甲○○並無其他得據以聲請強制執行之名義存在等語在卷（
    見原審卷第八四頁），而就渠等所指述被告甲○○前仍積欠
    之債務，除業經臺灣高等法院以九十六年度上易字第二六六
    、六八七號判決駁回在案者外（見原審卷第一三九、一四四
    頁），由渠等主張形式上觀之，或係非被告甲○○本人所應
    負責者，或係明顯已逾請求權時效之自然債務，已難認被告
    甲○○是否確應以個人財產負清償責任。再被告甲○○係早
    於四十三年八月間，即已取得本件土地之所有權，有土地登
    記簿影本在卷可憑（見他字第五二四二號卷第二至五頁），
    若其果有藉本件土地假買賣以避免遭債權人等扣押求償之動
    機，當於八十幾年間兩造前案訴訟纏身時即應為之，要無遲
    至九十六年二月間始委託陳淵讚代為辦理，亦無早於九十五
    年十二月二十一日即主動向臺灣屏東地方法院表示願意清償
    告訴人丁○○確定債權之理，是自難逕認被告二人有何為避
    免遭丙○○、丁○○等人求償，方以假買賣方式虛偽聲請本
    件土地所有權移轉登記之情。
四、原審以依現存之證據資料，尚難認被告甲○○、乙○○有公
    訴人所指涉犯行之證明，而認被告甲○○、乙○○無罪，核
    無不合。檢察官上訴仍執陳詞，指摘原審判決不當，為無理
    由，應予駁回。
五、本件起訴事實既經本院判決無罪，則臺灣士林地方法院檢察
    署檢察官以九十七年度偵字第九四一一號、臺灣板橋地方法
    院檢察署檢察官以九十七年度偵字第一四二六五號分別移送
    本院併辦之部分，本院自均無從審究，皆應退由各檢察官另
    為適法之處理，附此敘明。
據上論斷，應依刑事訴訟法第三百六十八條，判決如主文。
本案經檢察官曾俊哲到庭執行職務。
中    華    民    國    97    年    12    月    2    日
                  刑事第十七庭  審判長法  官  趙功恆
                                      法  官  陳世宗
                                      法  官  陳憲裕
以上正本證明與原本無異。
不得上訴。
                                      書記官  劉育妃
中    華    民    國    97    年    12    月    3     日


司法院資訊處製作；財團法人民間司法改革基金會備份。
